臺灣板橋地方法院刑事判決　　　　　　 93年度簡上字第659號
上　訴　人
即　被　告　丙○○
上列上訴人因違反稅捐稽徵法等案件，不服本院93年度簡字第
4923號中華民國93年11月4 日第一審簡易判決（聲請處刑案號：
93年度偵字第14155 號），提起上訴，本院管轄第二審之合議庭
判決如下：
    主  文
原判決撤銷。
丙○○行使從事業務之人，明知為不實之事項，而登載於其業務
上作成之文書，足以生損害於公眾及他人，累犯，處有期徒刑伍
月，如易科罰金，以佰元折算壹日；又商業負責人，為納稅義
務人以不正當方法逃漏稅捐，累犯，處有期徒刑肆月，如易科罰
金，以佰元折算壹日。應執行有期徒刑柒月，如易科罰金，以
佰元折算壹日。
    事  實
一、丙○○前曾於民國86年間因違反建築法案件，經臺灣臺中地
    方法院以86年度中簡字第2358號判處有期徒刑4 月，如易科
    罰金以300 元折算1 日確定，於87年2 月11日易科罰金執行
    完畢。詎猶不知悔改，其於86年2 月4 日獨資設立址設臺中
    市○區○○路182 號4 樓玫瑰花園企業社（下稱玫瑰企業社
    ），為商業登記法規定之商業負責人，並以製作玫瑰企業社
    之各類所得扣繳憑單及營利事業所得稅結算申報書為其附隨
    業務之人，係從事業務之人。其於申報玫瑰企業社86年度之
    營利事業所得稅時，明知甲○○在該年度並未在玫瑰企業社
    工作並領取薪資，竟基於為納稅義務人玫瑰企業社及其本人
    以虛列員工薪資增加成本之不正當方法逃漏稅捐及行使業務
    登載不實文書之犯意，而於87年間1 月間某日，委由不知情
    之會計師，於其業務上作成之玫瑰企業社86年度各類所得扣
    繳暨免扣繳憑單，虛偽登載甲○○向玫瑰企業社領取86年度
    薪資所得給付總額新臺幣（下同）136000元後，並據以填製
    玫瑰企業社86年度營利事業所得稅結算申報書，而於87年3
    月31日持向財政部臺灣省中區國稅局臺中市分局申報玫瑰企
    業社86年度之營利事業所得稅，致使稅捐稽徵機關陷於錯誤
    ，短徵玫瑰企業社營利事業所得稅，玫瑰企業社以此不正當
    之方法逃漏86年度營利事業所得稅34000 元，以上行為足生
    損害於甲○○個人綜合所得稅之稅負及稅捐稽徵機關核課營
    利事業所得稅之正確性。嗣因稅捐機關向甲○○核發補稅通
    知及罰單，始悉上情。
二、案經甲○○訴由臺灣板橋地方法院檢察署檢察官偵查後聲請
    以簡易判決處刑。
    理  由
一、訊據被告丙○○在本院審理時固不否認係玫瑰企業社負責人
    等情，惟矢口否認有何行使業務登載不實及違反稅捐稽徵法
    之犯行，辯稱：伊並沒有犯罪之動機，蓋伊係於87年3 月申
    報員工薪資及報稅，申報時玫瑰企業社係虧損，根本毋需繳
    納營利事業所得稅，後來國稅局於87年12月審核後才需繳稅
    ，伊不可能知道事後會由虧損轉為盈餘，而故意虛報甲○○
    領有薪資；又甲○○確實有在伊開設之公司上班，其當時係
    在伊籌備中之子公司潤富公司上班，後來該公司因故未成立
    ，伊才把在潤富公司上班的員工納為總公司的員工來報稅，
    甲○○大約上班6 個月，其原名係王美珍云云。然查，被告
    固供稱甲○○係在其另籌備設立之潤富公司工作，惟其並未
    提供潤富公司籌備設立之相關資料以實其說，而其所舉證人
    乙○○在本院審理時雖證稱：伊曾與甲○○在潤富公司共事
    3 個月，在伊到職前，甲○○已任職半年，後來甲○○好像
    是被調到新竹，而潤富公司裁撤後，伊就回到總公司，又潤
    富公司的營業項目為何，伊不清楚，伊是在跑業務，對外都
    是用玫瑰音響企業有限公司的名義，而公司發票也都是甲○○在開的，但抬頭用何名義，伊不知道云云；證人即告訴人
    甲○○在本院審理時亦附和被告之說詞而證稱：伊於86 年
    間有在潤富公司上班云云，惟證人甲○○所證稱：伊在潤富
    公司擔任行政助理，該公司是做音響，伊實際上是負責進出
    貨的登記，並沒有負責開立發票，公司對外都是以潤富名義
    ，伊在潤富公司大約工作半年後離職，而當初會提出告訴係
    因不知道玫瑰企業社與潤富公司係同一老闆云云，經核與證
    人乙○○證述情節，相互矛盾，互有歧異之處，尤以潤富公
    司對外名義為何竟亦所述不同，再參以告訴人甲○○既在潤
    富公司任職達6 個月之久，何以證人乙○○知悉負責人係何
    人，而告訴人甲○○竟不知公司負責人究係何人，實有悖於
    常情，是實難遽予採信有所謂潤富公司之籌備設立，更甚者
    ，亦難遽予認定告訴人甲○○確有於被告所自稱之潤富公司
    任職，是自應以告訴人甲○○在偵查中指訴：伊並未在玫瑰
    企業社上班，而該企業社虛報伊86年度領有136000元等語，
    較可採信。又被告雖另辯以：於申報時玫瑰企業社係虧損，
    係後來經國稅局審核才需繳稅，不可能知道事後會由虧損轉
    為盈餘，而故意虛報甲○○領有薪資云云。惟查，被告於87
    年3 月31日申報86年度玫瑰企業社營利事業所得稅時，玫瑰
    企業社固係呈虧損狀態而毋需繳納稅捐，然事後經財政部臺
    灣省中區國稅局台中市分局為申報核定後，即自行同意將原
    所列薪資支出00000000元，剔除其中0000000 元，有財政部
    臺灣省中區國稅局民權稽徵所94年1 月28日函暨玫瑰企業社
    出具之同意書及營利事業所得稅核定通知書之影本在卷可查
    ，觀諸被告在國稅局為申報核定後，所自行同意剔除之薪資
    支出高達188 萬餘元，顯見其在申報當時即已就薪資支出之
    費用大幅灌水，以其身為玫瑰企業社之負責人，對於玫瑰企
    業社全年收支狀況究係虧損或盈餘，自係知之甚詳，則對於
    國稅局事後為申報核定時將薪資支出剔除部分費用，是否全
    然無法預知，要非無疑，是自亦難遽予推論被告並無虛列告
    訴人甲○○薪資支出以逃漏稅捐之故意。再者，被告因虛列
    告訴人甲○○86年度領有薪資所得136000元，致使玫瑰企業
    社以此不正當之方法逃漏86年度營利事業所得稅34000 元，
    而告訴人甲○○亦因玫瑰企業社虛列其領有上開薪資，而影
    響其個人綜合所得稅核課之正確性，並有甲○○86年度綜合
    所得稅核定通知書影本、財政部臺灣省中區國稅局臺中市分
    局第6619號稅額繳款書、財政部臺灣省中區國稅局台中市分
    局93年3 月2 日中區國稅中市二字第0930010461號函暨所附
    玫瑰企業社86年度營利事業所得稅結算案件核定資料等件附
    卷足憑，是自足以生損害於甲○○個人綜合所得稅之稅負及
    稅捐稽徵機關核課營利事業所得稅之正確性。綜上所述，被
    告前開所辯，無非避就卸責之詞，不足採信。是本件事證明
    確，被告上開犯行，洵堪認定，應予依法論科。
二、按稅捐稽徵法雖於89年5 月17日經總統修正公布，然有關該
    法第41條納稅義務人以詐術或其他不正當方法逃漏稅捐應受
    刑事處罰之規定，其法定刑均未修正，另同法第47條轉嫁之
    規定，復同未修正，故此部分行為，並無法律變更之問題。
    本件玫瑰企業社係獨資商號而為稅捐稽徵法上之納稅義務人
    ，被告為其負責人（即法定代理人），有聲請人於92年5 月
    22日查詢營利事業暨扣繳單位資料在卷足憑，依商業登記法
    第9 條第1 項規定，自係該法所稱之商業負責人，自屬從事
    業務之人，其委由不知情之會計師製作不實之甲○○86年度
    各類所得扣繳暨免扣繳憑單，據以填寫86年度營利事業所得
    稅結算申報書，並進而持向財政部臺灣省中區國稅局臺中市
    分局申報，使玫瑰企業社因而逃漏營利事業所得稅34000 元
    ，核其所為，係犯刑法第216 條、第215 條之行使業務上登
    載不實文書罪、稅捐稽徵法第47條第3 款、第41條之商業負
    責人，為納稅義務人以不正當方法逃漏稅捐罪。其利用不知
    情之會計師製作業務上登載不實之文書（即結算申報書、扣
    繳憑單），為間接正犯。又被告在業務登載前開不實文書，
    復持以向財政部臺灣省中區國稅局臺中市分局行使，其偽造
    之低度行為為行使之高度行為所吸收，不另論罪。復按稅捐
    稽徵法第47條第3 款所定商業登記法規定之商業負責人應受
    處罰，係自同法第41條轉嫁而來，非因身分成立之罪；換言
    之，因而受罰之商業負責人，乃屬「代罰」性質，其既非逃
    漏稅捐之納稅義人，自與商業負責人本身為犯罪主體所犯其
    他罪名間，不具牽連犯關係（最高法院75年度台上字第6183
    號判例意旨、88年度台非字第149 號判決參照），是被告所
    犯前揭二罪間，犯意各別，行為互殊，應分論併罰。末查，
    丙○○前曾於86年間因違反建築法案件，經臺灣臺中地方法
    院以86年度中簡字第2358號判處有期徒刑4 月，如易科罰金
    以300 元折算1 日確定，於87年2 月11日易科罰金執行完畢
    ，有臺灣高等法院被告全國前案紀錄表附卷足參，其於有期
    徒刑之執行完畢後，五年以內再犯有期徒刑以上之本案各罪
    ，均為累犯，應依法分別加重其刑。
三、原審以被告罪證明確，予以論罪科刑，固非無見，惟查，被
    告於犯罪行為後，刑法第41條已於90年1 月10日修正公布，
    並於同年月12 日 生效施行，依該條第1 項之規定：「犯最
    重本刑為五年以下有期徒刑以下之刑之罪，而受六個月以下
    有期徒刑或拘役之宣告，因身體、教育、職業、家庭之關係
    或其他正當事由，執行顯有困難者，得以一元以上三元以下
    折算一日，易科罰金。但確因不執行所宣告之刑，難收矯正
    之效，或難以維持法秩序者，不在此限」，又前述易科罰金
    之折算標準，另已據罰金罰鍰提高標準條例第2 條前段規定
    ，就其原定數額提高為100 倍折算1 日，則比較行為時法及
    裁判時法，以裁判時法有利於被告，自應依刑法第2 條第1
    項前段規定，就被告所受宣告刑部分，適用前引修正後刑法
    第41條第1 項前段規定而為易科罰金折算標準之諭知，原審
    未為比較適用，實有未洽。至檢察官雖認被告尚有逃漏86年
    度個人綜合所得稅13260 元，原審判決未為論述，尚有未洽
    。惟按，商業登記法所規定之商業負責人，於其商號逃漏稅
　　捐時，依稅捐稽徵法第47條第3 款規定，固得科處刑罰；但
    其納稅義務人仍屬商號，非負責人之自然人（最高法院80年
    台上字第943 號判決意旨），是被告之86年度個人綜合所得
    稅縱有短繳，然此部分之納稅義務人係其個人，係另一申報
    稅捐之行為，實與玫瑰企業社申報不實而逃漏營利事業所得
    稅無涉。且按，稅捐稽徵法第41條所謂以不正當方法逃漏稅
　　捐，必具有與積極之詐術同一型態，始與立法之本旨符合，
　  如僅屬單純的不作為，而別無逃漏稅捐之積極行為，即不能
    認與詐術漏稅之違法特性同視，而繩以稅捐稽徵法第41條之
    罪。依原判決記載之事實，上訴人僅有漏報之消極行為，別
    無類似詐術之不正當方法，以積極行為逃漏稅捐，祇能科以
    行政罰之罰鍰，不能遽論以該條之罪（最高法院74年台上字
    第5497號判例意旨可資參照），是被告本身未申報營業收入
    致短繳個人綜合所得稅，此種消極的不作為，自無法以稅捐
    稽徵法第41條之逃漏稅捐罪相繩，是尚難認原審未論及被告
    短繳個人綜合所得稅部分，有何疏漏之處，附此敘明。從而
    ，被告上訴否認犯罪，雖無理由，但原判決既有上述違法可
    議之處，自應由本院管轄之第二審合議庭撤銷改判，爰審酌
    被告犯罪之動機、目的、手段、所逃漏之稅額及犯後態度等
    一切情狀，分別量處如主文所示之刑，及定其應執行刑，並
    就宣告刑及定執行刑部分均諭知易科罰金之折算標準，資為
    懲儆。至於被告利用不知情之會計師所偽造之不實扣繳憑單
    及玫瑰企業社86年度營利事業所得稅結算申報書，業經分別
    交付予告訴人甲○○及持向財政部臺灣省中區國稅局臺中市
    分局申報行使，已非屬被告所有之物，又非違禁物，故不併
    為沒收之諭知，併此指明。
據上論斷，應依刑事訴訟法455 條之1 第1 項、第3 項、第369
條第1 項前段、第364 條、第299 條第1 項前段，稅捐稽徵法第
41條、第47條第3 款，刑法第11條前段、第2 條第1 項前段、第
216 條、第215 條、第47條、修正後第41條第1 項前段、第2 項
、第51條第5 款，罰金罰鍰提高標準條例第1 條前段、第2 條，
判決如主文。
本案經檢察官丁○○到庭執行職務。
中　　華　　民　　國　　94　　年　　4 　　月　　15　　日
                  刑事第十一庭  審判長法　官  潘翠雪
                                      法  官  楊明佳
                                      法  官  王士珮
以上正本證明與原本無異。
本件不得上訴。
                                      書記官　程欣怡
中　　華　　民　　國　　94　　年　　4 　　月　　15　　日
附錄本案論罪科刑法條全文：
稅捐稽徵法第四十一條
納稅義務人以詐術或其他不正當方法逃漏稅捐者，處五年以下有
期徒刑、拘役或科或併科新台幣六萬元以下罰金。
稅捐稽徵法第四十七條
本法關於納稅義務人、扣繳義務人及代徵人應處徒刑之規定，於
左列之人適用之：
一、公司法規定之公司負責人。
二、民法或其他法律規定對外代表法人之董事或理事。
三、商業登記法規定之商業負責人。
四、其他非法人團體之代表人或管理人。
中華民國刑法第二百十五條
從事業務之人，明知為不實之事項，而登載於其業務上作成之文
書，足以生損害於公眾或他人者，處三年以下有期徒刑、拘役或
五百元以下罰金。
中華民國刑法第二百十六條
行使第二百十條至第二百十五條之文書者，依偽造、變造文書或
登載不實事項或使登載不實事項之規定處斷。
